【裁判字號】    90,判,648
【裁判日期】    900425
【裁判案由】    申報公職人員財產
【裁判全文】
最  高  行  政  法  院  判  決                      九十年度判字第六四八號
    原      告  甲○○
    被      告  法務部
    代  表  人  陳定南
右當事人間因申報公職人員財產事件，原告不服行政院中華民國八十八年十月十三日
台八八訴字第三七五八七號再訴願決定，提起行政訴訟。本院判決如左：
    主  文
原告之訴駁回。
訴訟費用由原告負擔。
    事  實
緣原告係台灣台中地方法院法官兼院長，為公職人員財產申報法第二條第一項第十款
規定應申報財產之人員，於民國八十二年定期申報財產時，明知卻故意未申報其於台
中市第五信用合作社貸款新台幣（下同）六、○○○、○○○元、台中市第六信用合
作社貸款三、○○○、○○○元、台中市第九信用合作社貸款六、○○○、○○○元
、台中市第十一信用合作社貸款二○、○○○、○○○元及亞太商業銀行貸款一六、
○○○、○○○元，另未申報其配偶吳素美所有自用小客車一輛，並溢報其配偶投資
杉林溪遊樂事業股份有限公司金額一、一五六、四○○元，有違公職人員財產申報法
第十一條第一項後段之規定，被告乃以八十七年十月二十七日法八七政字第○六一二
八號罰鍰處分書處以罰鍰一六○、○○○元。原告不服，提起訴願、再訴願，遞遭決
定駁回，遂提起行政訴訟。茲摘敘兩造訴辯意旨如次：
原告起訴意旨略謂：一、本件再訴願決定維持被告對於原告科處罰鍰一六○、○○○
元之處分，無非以原告主張系爭自用小客車係過失漏報，業經被告審查原告八十三年
度財產申報不實案件，於八十四年四月二十三日以法八五政字第○九五四七號罰鍰處
分書認定有案。本件八十二年度財產申報案復就同一自用小客車認係故意申報不實，
同一事實前後認定兩歧，訴經被告訴願決定，以其審查原告八十三年度財產申報案件
時，認定原告所稱該小客車原係原告之子使用，嗣因其出國留學，自七十八年起即由
原告女婿使用。因原告之配偶未曾使用該車，致疏未申報等語堪可採信，無故意申報
不實之行為。原告之配偶於八十三年未記得有該項財產，自難認於本件八十二年度故
意申報不實，認原告之訴願為有理由。惟經減除該部分後，原告申報不實之財產全額
仍達五二、一五六、四○○元，對於科處罰鍰之金額並無影響，因而駁回原告之訴願
，經核並無不合為由，為所持論據。二、查被告據以科處罰鍰之基礎事實，既經訴願
決定認為部分有理由而變更，內容則非同一，既有減少，自應本憲法保障人權之平等
原則及比例原則，酌減其罰鍰金額，以示公平。被告適用政風機構辦理公職人員財產
申報資料審核作業要點第二十點裁處標準規定與憲法上開原則牴觸，核屬無效。再訴
願決定就此恝置不理，非有理由。綜上所述，請求判決撤銷原處分及一再訴願決定等
語。
被告答辯意旨略謂：本件原告起訴理由所指原處分憑以科處罰鍰之基礎事實，既經訴
願決定認為部分有理由而變更，被告自應本憲法保障人權之平等原則及比例原則，酌
減原告之罰鍰金額，以示公平云云。按原處分或原決定所憑理由雖屬不當，而依其他
理由認為正當者，仍應以訴願為無理由，行政院暨所屬各級行政機關訴願審議委員會
審議規則第十四條第二項定有明文。原告八十二年之財產申報資料，經被告認定原告
配偶吳素美所有自用小客車乙輛未申報，涉有故意申報不實，並與原告其他申報不實
之財產項目加總後，核課罰鍰十六萬元；嗣原告提起訴願，被告審議後，認定原告前
揭未申報其配偶所有自用小客車部分，非屬故意申報不實，惟認原告故意申報不實之
財產總額，扣除前揭自用小客車後，仍高達五千二百一十五萬六千四百元，揆諸首揭
規定暨依「政風機構辦理公職人員財產申報資料審核作業要點」第二十點所適用「法
務部公職人員財產申報案件裁處罰鍰額度表」之規定，應處罰鍰十六萬元，已兼顧憲
法保障人權之平等原則及比例原則。原告所訴應為無理由，請判決駁回原告之訴等語
。
    理  由
按法官、檢察官，應依公職人員財產申報法申報財產。「公職人員應申報之財產如左
：一、不動產、船舶、汽車及航空器。二、一定金額以上之存款、外幣、有價證券及
其他具有相當價值之財產。三、一定金額以上之債權、債務及對各種事業之投資。」
、「公職人員明知應依規定申報，無正當理由不為申報，處新臺幣六萬元以上三十萬
元以下罰鍰。其故意申報不實者，亦同。」為公職人員財產申報法第二條第一項第十
款、第五條第一項及第十一條第一項所規定。又依公職人員財產申報法施行細則第十
九條第一項規定：「本法第五條第一項第二款及第三款之一定金額，依左列規定：一
、存款、有價證券、債權、債務及對各種事業之投資，每類之總額為新台幣一百萬元
，或有價證券之上市股票總額為新台幣伍拾萬元。二、外幣類之總額為折合新台幣二
十萬元。三、其他具有相當價值之財產，每項（件）價額為新台幣二十萬元。」本件
原告係台灣台中地方法院法官兼院長，於八十二年定期申報財產時，明知卻故意未申
報其於台中市第五、六、九、十一信用合作社貸款分別為六、○○○、○○○元、三
、○○○、○○○元、六、○○○、○○○元、二○、○○○、○○○元及亞太商業
銀行貸款一六、○○○、○○○元，另未申報其配偶吳素美所有自用小客車一輛，並
溢報其配偶投資杉林溪遊樂事業股份有限公司金額一、一五六、四○○元，被告乃以
原告違反公職人員財產申報法第十一條第一項後段之規定，處以罰鍰一六○、○○○
元。原告不服，主張上開自用小客車係疏失而漏報，業據被告審查原告八十三年度財
產申報不實案件，以八十五年四月二十三日法八五政字第○九五四七號罰鍰處分書認
定有案，本件八十二年度財產申報案復以故意申報不實，就同一事實前後認事歧異云
云，訴經被告訴願決定，以該部審查原告八十三年度財產申報不實案件時，認定原告
所辯「該小客車原係由長子黃英程使用，嗣因其出國留學，自七十八年起即由女婿李
復恩使用，因原告之配偶未曾使用該車，而不記得擁有該車」等語堪可採信，無故意
申報不實行為。原告之配偶既於八十三年未記得有該項財產，自難認於本件八十二年
度係故意申報不實，惟經減除該部分後，原告申報不實之財產金額仍高達五二、一五
六、四○○元，對於課處罰鍰之金額並無影響，遂駁回其訴願。原告循序起訴主張：
系爭自用小客車係過失漏報，業經被告訴願決定認無故意申報不實之行為，則被告據
以科處罰鍰之基礎事實，既經訴願決定認為部分有理由而變更，內容則非同一，既有
減少，自應本憲法保障人權之平等原則及比例原則，酌減其罰鍰金額，以示公平。被
告適用政風機構辦理公職人員財產申報資料審核作業要點第二十點裁處標準規定與憲
法上開原則牴觸，核屬無效。再訴願決定就此恝置不理，非有理由等語。經查，依政
風機構辦理公職人員財產申報資料審核作業要點第二十點規定：「法務部公職人員財
產申報案件審議委員會審議公職人員財產申報法第十一條第一項之罰鍰案件，應依法
務部公職人員財產申報案件裁處罰鍰額度表（如附件六）辦理。」又依該要點所附「
法務部公職人員財產申報案件裁處罰鍰額度表」第二項規定：「故意申報不實：．．
．（六）故意申報不實金額逾五千萬元以下者－十六萬元。．．．（十四）經審酌故
意申報不實之動機、目的及申報不實之財產種類，認依第二款至第十三款所定額度處
罰仍屬過重者，得在法定罰鍰金額範圍內，酌定處罰金額。」上開作業要點之規定，
已就故意申報不實之金額、動機、目的及申報不實之財產種類審核，於法定罰鍰金額
範圍內，酌定處罰金額，並非僅憑故意申報不實之金額多寡，為其決定處罰輕重之依
據，核與公職人員財產申報法之規定無違，自應適用。本件訴願決定既經審酌原告扣
除訴願有理由部分，其申報不實之財產金額仍高達五二、一五六、四○○元，對於課
處罰鍰之金額並無影響；再訴願決定復以系爭自用小客車原告縱未故意申報不實，依
政風機構辦理公職人員財產申報資料審核作業要點第二十點所適用法務部公職人員財
產申報案件裁處罰鍰額度表規定，仍應處罰鍰一六○、○○○元，所訴據以處罰之基
礎事實既經訴願決定認為部分有理由而變更，罰鍰金額自應酌減云云，核非可採，而
為一再訴願駁回之決定。揆諸前揭規定，被告已就其法定裁量職權範圍審酌本件罰鍰
之額度，認為扣除訴願有理由部分，對於所課罰鍰之金額並無影響，於法洵無違誤。
原告所訴上開作業要點第二十點裁處標準規定與憲法保障人權之平等原則及比例原則
牴觸云云，核無足採。原告起訴論旨，難謂有理由，應予駁回。
據上論結，本件原告之訴為無理由，爰依行政訴訟法施行法第二條、行政訴訟法第九
十八條第三項前段，判決如主文。
中    華    民    國     九十        年      四      月     二十五      日
                    最 高 行 政 法 院  第 五 庭
                                審 判 長 法  官      廖  政  雄
                                         法  官      廖  宏  明
                                         法  官      趙  永  康
                                         法  官      林  清  祥
                                         法  官      姜  仁  脩
右  正  本  證  明  與  原  本  無  異
                                         法院書記官  蘇  金  全
中    華    民    國     九十        年      四      月     二十五      日


司法院資訊處製作；財團法人民間司法改革基金會備份。
